臺灣高等法院臺南分院刑事判決
110年度上訴字第489號
上  訴  人  臺灣嘉義地方檢察署檢察官
上  訴  人  
即  被  告  王陳金玉



選任辯護人  張顥璞律師
            田欣永律師
            洪懷舒律師
被      告  林鳳如  


上列上訴人等因被告等傷害案件，不服臺灣嘉義地方法院109年
度訴字第668號中華民國110年3月5日第一審判決（起訴案號：臺
灣嘉義地方檢察署109年度偵字第8280號），提起上訴，本院判
決如下：
    主  文
上訴駁回。
王陳金玉緩刑貳年。
    犯罪事實
一、王陳金玉與胞弟陳德來、弟媳陳蔡烘同住嘉義市○區市○街00
    巷0弄0號，林鳳如為陳德來之居家照護員，於民國109年7月
    22日上午8時45分許，在前開址內，王陳金玉因指責林鳳如
    執行陳德來之居家照顧不力，口角爭執，於林鳳如執行居家
    照顧結束時，竟基於普通傷害之犯意，先出手朝林鳳如之前
    胸推打後，遭林鳳如以雙手抓住其手部，阻擋其繼續施暴，
    王陳金玉再以手抓住林鳳如之手臂，接續與林鳳如（所涉傷
    害部分判決無罪，詳如後述）發生激烈拉扯，致林鳳如受有
    雙側前胸壁挫傷、右側前臂挫傷瘀血、左側手部挫傷合併韌
    帶裂傷之傷害。
二、案經林鳳如訴由嘉義市政府警察局第二分局報告臺灣嘉義地
    方檢察署檢察官偵查起訴。
    理  由
壹、程序部分
一、被告王陳金玉經合法傳喚，有傳票及收受送達資料可憑（本
    院卷第139 頁），於審理期日以回診為由，委由辯護人到庭
    陳明請本院逕行審理，並非陳明因疾病不能到庭，有該診斷
    證明書可參，仍屬無正當理由不到庭，爰不待其陳述，逕行
    判決。
二、本判決引為判斷基礎之傳聞供述證據，經當事人及辯護人同
    意作為證據使用（本院卷第75至76頁），本院審酌該等證據
    作成時情況，並無違法或不當取證，亦無顯不可信或證明力
    過低，而均認為適當，依刑事訴訟法第159條之5規定，具證
    據能力；另本判決引用之非供述證據，均依法定程序取得，
    經合法調查程序，與待證事實間復具相當關聯性，無不得為
    證據情形，依刑事訴訟法第158條之4反面解釋，均有證據能
    力。
貳、被告王陳金玉有罪部分
一、訊據被告王陳金玉固坦承其於上開時、地，與告訴人林鳳如
    雙手相互接觸之事實，然否認傷害犯行；辯稱：並未打林鳳
    如云云；辯護人為其辯稱：(一)林鳳如於原審稱被告王陳金
    玉是要揮拳往陳蔡烘方向，林鳳如才擋住才受傷，可知王陳
    金玉並非故意傷害林鳳如。(二)陳蔡烘在原審作證時稱林鳳
    如遭被告王陳金玉推了之後，退了一、二步，隨即抓住被告
    王陳金玉的手，雙方開始拉扯，倘雙方是因拉扯造成傷害，
    被告王陳金玉沒有故意傷害林鳳如等語，惟查：
(一)被告王陳金玉於上揭時、地，與告訴人林鳳如互起口角爭執
    ，被告王陳金玉出手朝告訴人林鳳如之胸前推打後，再以手
    抓住林鳳如之手部而發生激烈拉扯，致林鳳如受有前開前胸
    壁、右側前臂、左側手部韌帶等傷害，為告訴人林鳳如指訴
    ：「我被打中胸口後，我人就往後退，王陳金玉就往前抓我
    的雙手」、「我退後的過程中我右手有掙脫開，王陳金玉的
    左手抓到我左手的無名指，還把我手指往後拗，我的左手無
    名指當下是整個腫起來的」等語明確（核交卷第14頁），並
    有告訴人林鳳如之陽明醫院乙種診斷證明書在卷可佐（見警
    卷第24頁），互核相符；況依「右側前臂挫傷瘀血、左側手
    部挫傷合併韌帶裂傷」傷勢，比對告訴人林鳳如指訴：「我
    退後的過程中我右手有掙脫開，王陳金玉的左手抓到我左手
    的無名指，還把我手指往後拗，我的左手無名指當下是整個
    腫起來的」等語（核交卷第14頁），其左手韌帶裂傷之傷勢
    ，與其指訴左手小指遭被告王陳金抓住往後拗之情節，亦屬
    相符，其指訴並無瑕疵可指。
(二)被告王陳金玉因與林鳳如口角而先行出手乙節
　⒈業據告訴人林鳳如偵查中指訴：「當時我在教陳蔡烘如何幫
    陳德來擦藥，因為陳德來背後有褥瘡，當時王陳金玉對著我
    和陳蔡烘講話講得很大聲，這樣我無法指導陳蔡烘如何去擦
    藥，所以我有要王陳金玉小聲點」、「王陳金玉就突然起身
    拳頭揮向陳蔡烘，我見狀就擋在陳蔡烘的前面，王陳金玉的
    拳頭就打中我胸前的玉珮，造成我胸口受傷」（核交卷第13
    、14頁），核與證人陳蔡烘於原審中結證：「王陳金玉是從
    林鳳如的胸口用上去，林鳳如把王陳金玉的手抓住」（原審
    卷第121頁），互核相符，衡以被告王陳金玉與林鳳如口角
    於前，與陳蔡烘則無衝突，被告王陳金玉突然出手攻擊，針
    對林鳳如為之，合於情理。
　⒉況本件警方據報至現場後，警員李振綱後續詢問在場之證人
    陳蔡烘後，證人陳蔡烘告知警員李振綱係被告王陳金玉先動
    手，說法比較傾向告訴人林鳳如乙節，已據證人即本件承辦
    警員李振綱於原審結證無訛（原審卷第107至117頁），並由
    警局函送隨身密錄器光碟供原審法院勘驗，勘驗結果略以：
    【第2段影片時間2分26秒，陳蔡烘朝警員比畫手勢，手先指
    向王陳金玉的方向，再指向林鳳如的方向，同時間陳述「她
    先給她用的」；第4段影片時間0分39秒，男性警員詢問陳蔡
    烘有沒有看到案發狀況，陳蔡烘回稱「她先給她A的」，男
    性警員再指向王陳金玉並與陳蔡烘確認「她先給她A的喔」
    ，王陳金玉後來朝陳蔡烘說「妳不要講那樣子的話，我們人
    要照實講」】等情，有員警密錄器畫面光碟及原審勘驗筆錄
    可憑（原審卷第59至61、78至79頁），顯示案發當日證人陳
    蔡烘當場亦係向警方表示先動手者為被告王陳金玉；與告訴
    人林鳳如、證人陳蔡烘於原審證述互為補強，被告王陳金玉
    先行出手之情，應堪認定。
(三)有利證據及辯解不可採之理由
　⒈被告王陳金玉辯護人雖以林鳳如於原審證稱被告王陳金玉是
    要揮拳往陳蔡烘方向、林鳳如才擋住才受傷辯稱係先向陳蔡
    烘出手而打到林鳳如之詞，否認先行出手云云；惟比對證人
    陳蔡烘於原審結證：「（妳說王陳金玉有推林鳳如前胸，那
    個時候妳人在哪裡？）我站在客廳...（當時妳跟林鳳如和
    王陳金玉站得多遠？）就站在旁邊而已」（原審卷第126、1
    27頁），參以被告王陳金玉與陳蔡烘並無任何口角，而係與
    林鳳如口角，其突然出手之時，告訴人林鳳如誤認係向相鄰
    之陳蔡烘出手，因之移身擋住陳蔡烘，僅係使被告王陳金玉
    對林鳳如攻擊之因果關係略為提前，無妨被告王陳金玉對林
    鳳如攻擊之原因、致受有胸前發生傷害結果之因果關係認定
    ；告訴人林鳳如原審證稱王陳金玉就突然起身拳頭揮向陳蔡
    烘之詞，並無從為有利被告王陳金玉之認定，辯護人以此否
    認先行出手，並無可採。
　⒉證人陳蔡烘雖於原審證稱：林鳳如遭被告王陳金玉推了之後
    ，退了一、二步，隨即抓住被告王陳金玉的手，雙方開始拉
    扯等語（原審卷第137頁），然告訴人林鳳如突遭攻擊，因
    之抓住攻擊者即被告王陳金玉之手，合於防衛必要性，要不
    能因此反謂先行出手之被告王陳金玉並無傷害之故意，而無
    從據此證述為被告王陳金玉有利認定，辯護人執此辯解，亦
    無可採。
  ⒊另證人陳蔡烘雖於偵查中證稱：看到她們兩個人互相在拗手
    等語，惟於原審結證時，對此詳述：我有印象這樣說，是我
    最後看到的等語明確（原審卷第118至142頁），足見互相拗
    手之語，並非指互毆，而係指最後目睹之情狀，無妨其原審
    證述被告王陳金玉先行出手之憑信性。
　⒋至於告訴人林鳳如要離開時，究竟有無以手指著被告王陳金
    玉，並對被告王陳金玉說「我怕妳喔」，被告王陳金玉因此
    出手欲撥開告訴人林鳳如之手，反而遭告訴人林鳳如抓住雙
    手，擰轉左手後，造成左手小指閉鎖性骨折一節，為告訴人
    林鳳如所否認，且證人陳蔡烘於偵查及原審均證稱未見聞上
    開情形（見核交卷第50頁，原審卷第135頁），被告王陳金
    玉片面說法，要難採信。
(四)綜上，本件事證明確，被告王陳金玉傷害告訴人林鳳如之犯
    行，即堪認定，應依法論科。
二、核被告王陳金玉所為，係犯刑法第277條第1項之傷害罪。被
    告王陳金玉對告訴人林鳳如迭為出手推打、抓住林鳳如手部
    激烈拉扯等舉動，於密接不可分之時、地，對同一人為之，
    獨立性薄弱，應評價接續犯。被告王陳金玉於行為時尚未滿
    80歲，無從依刑法第18條第3 項減刑，併敘明之。
參、被告林鳳如無罪部分
一、公訴意旨另以：被告林鳳如於上揭時、地，喊叫告訴人王陳
    金玉與證人陳蔡烘講話之聲音要小聲一點，遂引起告訴人王
    陳金玉之不滿，被告林鳳如與告訴人王陳金玉2人因而發生
    口角，被告林鳳如遂以手指向告訴人王陳金玉，告訴人王陳
    金玉便以雙手將之撥開，被告林鳳如基於傷害之犯意，與告
    訴人王陳金玉互相抓住對方之手部為激烈拉扯，致王陳金玉
    受有左手小指閉鎖性骨折、左手前臂皮瓣撕脫傷等傷害。因
    認被告林鳳如涉犯刑法第277條第1項之傷害罪云云。
二、犯罪事實應依證據認定之，無證據不得認定犯罪事實。又被
    告行為不罰者，應諭知無罪之判決。刑事訴訟法第154條第2
    項、第301條第1項後段分別定有明文。
三、公訴意旨認為被告林鳳如涉有上開罪嫌，無非以告訴人王陳
    金玉歷次指證、證人陳蔡烘歷次證述，及告訴人王陳金玉之
    戴德森醫療財團法人嘉義基督教醫院乙種診斷證明書，為其
    主要論據。訊據被告林鳳如雖坦承於上揭時、地，與告訴人
    王陳金玉有雙手相互接觸、拉扯等情，然堅詞否認有何傷害
    之犯行，辯稱：（一）當天是告訴人王陳金玉先出手；（二
    ）我是因為突然遭受王陳金玉出手推打我前胸，先抓住她雙
    手後，她用手拗我的手指，我才出手把她的手指拉開，她雖
    然受傷，但是我是正當防衛等語為辯。
四、經查：
(一)告訴人王陳金玉與被告林鳳如於上揭時、地互起口角爭執後
    ，2人發生肢體衝突，告訴人王陳金玉之雙手為被告林鳳如
    所抓住，拉扯及衝突過程中導致告訴人王陳金玉受有左手小
    指閉鎖性骨折、左手前臂皮瓣撕脫傷乙情，此經告訴人王陳
    金玉迭於警詢、偵審指訴在卷（見警卷第8、12至13頁，核
    交卷第16頁，原審卷第36至37頁），並有告訴人王陳金玉之
    戴德森醫療財團法人嘉義基督教醫院乙種診斷證明書1份在
    卷（見警卷第25頁），被告林鳳如於本院不爭執此節，是被
    告林鳳如應可預見其施力與告訴人王陳金玉為激烈拉扯時，
    將導致告訴人王陳金玉之手部受傷，固堪認定。
(二)按對於現在不法之侵害，而出於防衛自己或他人權利之行為
    ，不罰，刑法第23條前段定有明文；彼此互毆，倘一方初無
    傷人之行為，因排除對方不法之侵害而加以還擊，自得以正
    當防衛論；經查：
　⒈被告林鳳如出手抓住告訴人王陳金玉手雙手之前，係對方先
    行出手傷人乙情，迭經證人陳蔡烘於原審中結證：「王陳金
    玉是從林鳳如的胸口用上去，林鳳如把王陳金玉的手抓住」
    （原審卷第121頁），且案發當日證人陳蔡烘當場亦係向警
    方表示先動手者為王陳金玉，亦經嘉義市政府警察局第二分
    局109年12月4日嘉市警二偵字第1090704463號函所附警員密
    錄器畫面光碟及原審勘驗筆錄存卷可憑（見原審卷第59至61
    、78至79頁），顯示與被告林鳳如、證人陳蔡烘於原審證述
    互為補強，以王陳金玉與林鳳如口角於前，王陳金玉一時氣
    忿，突然出手攻擊林鳳如，合於情理；足見不法侵害係起於
    告訴人王陳金玉而非被告林鳳如，堪先認定；則被告林鳳如
    抓住告訴人之雙手，係為排除對方之不法侵害，自符合正當
    防衛情狀。
  ⒉被告林鳳如突遭攻擊前胸、又遭持續拗住雙手，致受有「雙
    側前胸壁挫傷、右側前臂挫傷瘀血、左側手部挫傷合併韌帶
    裂傷」之傷害，有診斷證明書在卷可憑；比對告訴人王陳金
    玉之「左手小指閉鎖性骨折、左手前臂皮瓣撕脫傷」之傷勢
    ；參以雙方互相拉扯，肇因告訴人王陳金玉先行攻擊、及因
    被告反擊抓住告訴人王陳金玉雙手，如此時已造成告訴人王
    陳金玉前臂皮瓣撕脫傷，當係雙手前臂均有此傷勢較為合理
    ，但實際上只有左前臂出現傷勢，本於經驗法則，並無證據
    證明左手前臂皮瓣撕脫傷為此時形成；況再自其後告訴人王
    陳金玉繼續抓住或拗住被告林鳳如手部（手指），而為互相
    拉扯、拗手之情狀觀之，告訴人王陳金玉之左手前臂、小指
    傷勢，均係於此時形成，較合於常理；衡以告訴人王陳金玉
    雖體力不如被告林鳳如，然其對被告林鳳如拗左手手指之手
    段，侵害程度較高，被告林鳳如因之以對告訴人王金陳玉左
    手、左手小指為拉扯方式排除侵害，綜合觀之，尚未逾排除
    侵害之必要性，而屬正當防衛。
　⒊至於證人陳蔡烘偵查中證稱：我看到她們兩個人互相在拗手
    等語（核交卷第50頁），惟於原審結證時，對此再詳述：我
    有印象這樣說，是我最後看到的等語明確（原審卷第118至1
    42頁），參以被告林鳳如於遭攻擊前胸後、旋即抓住對方雙
    手，因之再遭對方拗住手指，仍在攻擊之繼續中，被告因之
    繼續排除對方（告訴人）侵害，其後造成告訴人王陳金玉之
    前開左手小指、左前臂傷勢，仍符合正當防衛情狀，無從為
    不利被告林鳳如之認定。
(三)檢察官上訴雖謂證人陳蔡烘（陳德來之妻）偵查中結證稱：
    告訴人王陳金玉以手推被告林鳳如胸口後，被告林鳳如有退
    後 1、2 步等語，則斯時告訴人之不法侵害已經結束云云；
    然所謂又侵害之是否為現在，應以其侵害之是否尚在繼續中
    ，可否即時排除為準，苟其侵害狀態尚在繼續中而被害人仍
    有受侵害之危險，而可以即時排除者，仍不失為現在之侵害
    （最高法院 90 年度台上字第 4175 號判決參照），被告林
    鳳如先遭攻擊前胸時，處於遭繼續侵害之危險狀態中，因之
    本於防衛必要而抓住告訴人王陳金玉雙手；又於告訴人王陳
    金玉繼續對被告林鳳如拗手指之舉動時，侵害狀態仍繼續中
    ，因之再本於防衛必要，拉扯手臂及拗開對方手指成傷，均
    係於侵害狀態中所為，自不能謂有退一、二步之情，即謂不
    法侵害已結束，上訴意旨此節，並無可採。
(四)檢察官上訴意旨又謂：又被告林鳳如遭告訴人推胸口，並後
    退 1、2 步後，直接出手抓住告訴人之手，並未先以出聲喝
    阻等較小侵害方式為之，顯已超越正當防衛必要程度云云；
    惟查：被告林鳳如突遭告訴人王陳金玉攻擊前胸致受有雙側
    前胸壁挫傷之傷害，其後被告林鳳如直接抓住對方雙手之際
    ，並無證據證明此時造成左手前臂皮瓣撕脫傷，而係其後互
    相抓住或拗手指之時造成，業認定如前，相較於被告林鳳如
    前胸遭攻擊之侵害情狀，要不能謂被告林鳳如於此時之反擊
    ，有超越正當防衛之必要。
五、綜上，被告林鳳如所辯，非無可採，其為排告訴人王陳金玉
    繼續之不法傷害，雖致告訴人王陳金玉所受上開傷害，應認
    係排除現在不法之侵害行為而為之正當防衛，且該正當防衛
    行為尚無過當，依刑法第23條前段規定，應屬不罰，依上揭
    說明，自應為被告林鳳如無罪之諭知。
肆、上訴駁回
一、原審以被告王陳金玉犯行明確，適用刑法第277條第1項、第
    41條第1項前段規定，論以普通傷害罪，復審酌被告王陳金
    玉因認告訴人林鳳如對其胞弟之居家照顧品質不佳，出言批
    評、口角爭執、更未能自制，先動手攻擊，續而造成雙方互
    抓手部後之拉扯衝突，其舉動致告訴人林鳳如受有前開傷害
    結果；兼衡被告王陳金玉否認犯行，未能和解等犯後態度，
    惟其年事已高，併參其智識程度、家庭及經濟狀況等一切情
    狀，量處有期徒刑2月，如易科罰金，以新臺幣1千元折算1
    日，揆其認事用法無誤，依法量刑，亦屬妥適。被告王陳金
    玉上訴仍執前開辯詞，否認犯行，經逐一論駁如前，其上訴
    指摘原判決不當，為無理由，應予駁回。
二、原審認被告林鳳如反擊被告王陳金玉所為，為正當防衛，且
    無過當，依刑法第23條前段規定不罰，而被告林鳳如無罪之
    諭知，洵無違誤。檢察官上訴猶執前開理由，指摘原判決此
    部分不當，均經本院逐一論駁如前，並無可採，此部分上訴
    為無理由，亦應駁回。
三、惟被告王陳金玉未曾受有期徒刑以上之刑之宣告，有臺灣高
    等法院被告前案紀錄表可參，其因一時失慮，致罹刑典，事
    後於本院當庭向告訴人林鳳如表示道歉（本院卷第77頁），
    深具悔意，經此教訓，應知惕勵，當無再犯之虞，且與林鳳
    如於本院達成和解，互不追究，有和解筆錄在卷可參；被告
    王陳金玉又年邁體弱，本院認其所受宣告之各刑，以暫不執
    行為適當，就所犯之罪，宣告緩刑如主文所示。
據上論斷，依刑事訴訟法第368條、第371條，刑法第74條第1項
第1款，判決如主文。
本案經檢察官顏榮松提起公訴，檢察官徐鈺婷提起上訴，檢察官
陳昱旗於本院到庭執行職務。
中　　華　　民　　國　　110 　年　　9 　　月　　24　　日
                    刑事第五庭  審判長法  官  蔡廷宜
                                      法  官  蔡川富
                                      法  官  翁世容
以上正本證明與原本無異。
被告王陳金玉部分，如不服本判決應於收受送達後20日內向本院
提出上訴書狀，其未敘述上訴理由者，並得於提起上訴後20日內
向本院補提理由書（均須按他造當事人之人數附繕本）「切勿逕
送上級法院」。
被告林鳳如部分，檢察官如不服本判決應於收受本判決後20日內
向本院提出上訴書，其未敘述上訴理由者並得於提起上訴後20日
內向本院補提理由書，但應受刑事妥速審判法第9條第1項各款規
定限制。被告林鳳如不得上訴。
　　　　　　　　　　　　　　　　　　　　書記官  歐貞妙  
中　　華　　民　　國　　110 　年　　9 　　月　　24　　日
中華民國刑法第277條
傷害人之身體或健康者，處5年以下有期徒刑、拘役或50萬元以
下罰金。
犯前項之罪，因而致人於死者，處無期徒刑或7年以上有期徒刑
；致重傷者，處3年以上10年以下有期徒刑。

刑事妥速審判法第9條第1項
除前條情形外，第二審法院維持第一審所為無罪判決，提起上訴
之理由，以下列事項為限：
一、判決所適用之法令牴觸憲法。
二、判決違背司法院解釋。
三、判決違背判例。
刑事訴訟法第377條至第379條、第393條第1款規定，於前項案件
之審理，不適用之。